臺灣高等法院民事判決　　　　　　　　　93年度上易字第16號
上　訴　人　乙○○
訴訟代理人　鍾毓理律師
複 代理 人　鍾康治律師
被 上訴 人　昱道建設股份有限公司
法定代理人　張萬利　　原住同上
被 上訴 人　甲○○
訴訟代理人　蘇漢祥律師
上列當事人間請求確認買賣關係不存在事件，上訴人對於中華民
國92年11月28日臺灣板橋地方法院92年度訴字第 607號第一審判
決提起上訴，經本院於93年1月18日言詞辯論終結，判決如下：
    主      文
上訴駁回。
第二審訴訟費用由上訴人負擔。
    事實及理由
一、本件上訴人聲明求為判決：先位聲明：(一)原判決廢棄；(二)確
    認被上訴人間就原判決附表所示不動產之買賣及所有權移轉
    關係不存在；(三)被上訴人就前項不動產，於民國（下同）89
    年10月30日以買賣為原因之所有權移轉登記應予塗銷。備位
    聲明：(一)原判決廢棄；(二)撤銷被上訴人就原判決附表所示不
    動產之買賣及所有權移轉之行為；(三)被上訴人就前項不動產
    ，於89年10月30日以買賣為原因之所有權移轉登記應予塗銷
    。
    被上訴人甲○○聲明求為判決：上訴駁回。
二、被上訴人昱道建設股份有限公司（下稱昱道公司）未於言詞
    辯論期日到場，核無民事訴訟法第 386條所列各款情形，爰
    依上訴人之聲請，由其一造辯論而為判決，合先敘明。
三、上訴人起訴主張：上訴人對被上訴人昱道公司之股東張萬利
    、張志平、張勤（下稱張萬利等三人）分別有新台幣（下同
    ）370萬元、402萬1千元及200萬元之債權，詎被上訴人間竟
    通謀而為虛偽意思表示，由被上訴人昱道公司將其所有如原
    判決附表所示系爭不動產，以買賣為原因，移轉登記予被上
    訴人甲○○所有，該無效之法律行為，致被上訴人昱道公司
    資產因而減少，影響張萬利等三人本於股東地位得受股息、
    紅利分配之利益，爰先位聲明，依民法第87條第 1項前段、
    第 242條規定，代位求為確認被上訴人間就系爭不動產之買
    賣及所有權移轉關係不存在，並命被上訴人塗銷上開所有權
    移轉登記之判決；又倘認被上訴人間並非通謀而為虛偽意思
    表示，惟其間既無買賣價金之交付，顯係無償行為，有害及
    上訴人之債權，爰備位聲明，依民法第242條、第244條第 1
    項之規定，求為撤銷被上訴人間就系爭不動產之買賣及所有
    權移轉之行為，並命塗銷上開所有權移轉登記之判決。
    被上訴人昱道公司未提出言詞或書狀答辯以供斟酌；而被上
    訴人甲○○則以：上訴人係被上訴人昱道公司之股東張萬利
    等三人之債權人，其對於被上訴人並無任何債權，而昱道公
    司對於聯邦商業銀行股份有限公司（下稱聯邦銀行）仍有負
    債，其股東根本無股息及紅利可受分配，故上訴人就被上訴
    人間系爭不動產買賣及所有權移轉法律關係之存否，殊無即
    受確認判決之法律上利益；又被上訴人昱道公司於89年10月
    20日晚間 7時許，召開股東臨時會，會中決議將包括系爭不
    動產在內之 4戶餘屋，先行過戶至股東推派、且對外並未負
    債之代表名下後再行出售，並以所得價金償還昱道公司積欠
    聯邦銀行之借款，系爭不動產即係依據上開決議，而以買賣
    為原因，移轉登記予股東張武義之子即被上訴人甲○○所有
    ；況上訴人為被上訴人昱道公司之股東，就上開決議內容亦
    屬知悉，縱被上訴人間之買賣及移轉登記係無償行為，上訴
    人行使撤銷權亦已罹於除斥期間等語，資為抗辯。
四、經查上訴人主張伊為被上訴人昱道公司之股東張萬利、張志
    平、張勤之債權人，債權金額依序各為 370 萬元、402 萬1
    千元、200 萬元；被上訴人昱道公司就其所有系爭不動產，
    以買賣為原因，於89年11月6 日移轉登記為被上訴人甲○○
    所有之事實，業據其提出台灣台北地方法院債權憑證、及土
    地及建物登記謄本為證（見原審卷9 至11、14、15頁），且
    為被上訴人甲○○所不爭執，固堪信為真實。
五、惟按確認法律關係之訴，非原告有即受確認判決之法律上利
    益者，不得提起之，民事訴訟法第247條第1項定有明文。所
    謂即受確認判決之法律上利益，係指法律關係之存否不明確
    ，原告主觀上認其在法律上之地位有不安之狀態存在，且此
    種不安之狀態，能以確認判決將之除去者而言，若縱經法院
    判決確認，亦不能除去其不安之狀態者，即難認有受確認判
    決之法律上利益（最高法院52年臺上字第1240號判例參照）
    。本件上訴人雖以被上訴人間就系爭不動產所為通謀虛偽之
    買賣及所有權移轉行為，減損其債務人即被上訴人昱道公司
    之股東張萬利等三人得受股息、紅利分配之利益，進而影響
    上訴人債權之滿足，故以先位之訴請求確認被上訴人間上開
    買賣及所有權移轉關係不存在。惟查，股東盈餘分派請求權
    係股東權之一種，必於公司經彌補虧損及提出法定盈餘公積
    後仍有盈餘，而經股東會決議分派時，股東之盈餘分派請求
    權始告確定，而成為具體之債權，在此之前，僅具期待權之
    性質，其請求權是否發生，仍屬未定，此觀公司法第 232條
    第1項、第2項前段、第228條第1項、第230條第1項之規定即
    明。本件上訴人之債務人張萬利等三人固係被上訴人昱道公
    司之股東，然被上訴人昱道公司既未經其股東會決議分派盈
    餘，張萬利等三人對於被上訴人昱道公司即無股東盈餘分派
    之具體債權存在，被上訴人間就系爭不動產之買賣及所有權
    移轉關係，縱經判決確認不存在，既不足以增加上訴人之債
    務人張萬利等三人之財產或資力，則上訴人債權無法受償之
    危險，亦不因此除去，是上訴人先位之訴請求判決確認被上
    訴人間就系爭不動產之買賣及所有權移轉關係不存在，即難
    認為具有即受確認判決之法律上利益，自屬無據；則其進而
    並請求被上訴人塗銷上開所有權移轉登記，亦屬無據。
六、次按債權人行使民法第244條第1項規定之撤銷權，以債務人
    之無償行為有害及債權，為其要件之一。易言之，依該條文
    規定所得撤銷者，必為債務人之行為，若係非債務人之他人
    行為，自不得訴請法院撤銷之。本件上訴人並非被上訴人之
    債權人，雖主張代位行使其債務人張萬利等三人就被上訴人
    間系爭不動產之買賣及所有權移轉行為之撤銷權，惟仍以張
    萬利等三人對被上訴人有債權存在為必要。經查，張萬利等
    三人雖係被上訴人昱道公司之股東，惟股東係社團法人股份
    有限公司之構成員，並非公司之債權人，且依前述，彼等對
    於被上訴人昱道公司尚無具體之股東盈餘分派債權存在，上
    訴人主張張萬利等三人係被上訴人昱道公司之債權人，得就
    被上訴人昱道公司出賣並移轉系爭不動產所有權之行為行使
    撤銷權云云，已屬無據，則上訴人進而主張代位張萬利等三
    人撤銷上開出賣及所有權移轉行為，亦非有據。況查，被上
    訴人昱道公司於89年10月20日晚間 7時，召開股東臨時會，
    決議出售包括系爭不動產在內之四戶房地，以償還該公司向
    聯邦銀行之借款，其處理方式為：由股東推派代表四人，向
    銀行辦理償還貸款本息後再行出售，此有被上訴人提出昱道
    公司股東臨時會議紀錄可稽（見原審卷36頁），即上訴人亦
    自認有以出席股東之身分親簽於上開會議紀錄（見本院卷14
    頁），則其空言否認上開決議內容，殊不足取。又被上訴人
    昱道公司前以包括系爭房地在內之不動產數筆，設定最高限
    額抵押向聯邦銀行借款3,245萬元，約定清償期為90年1月14
    日，嗣被上訴人昱道公司於90年3月8日清償 2,100萬元，聯
    邦銀行因而塗銷系爭房地之抵押權登記，業據聯邦銀行檢附
    本票、抵押權設定契約書、他項權利證明書、單筆授信攤還
    及收息記錄查詢單等件函復本院明確（見本院卷231至232、
    237至240頁）；徵諸被上訴人甲○○於89年11月 6日受讓系
    爭房地之所有權後，旋即於90年3月8日即昱道公司清償聯邦
    銀行借款之同日，再以系爭房地設定最高限額 480萬元之抵
    押權，向聯邦銀行借款 400萬元等情節，有借款契約書、本
    票、土地及建物登記謄本足按（見本院卷134、135頁及原審
    卷14至16頁），顯見被上訴人甲○○以買賣為原因受讓系爭
    房地，係以代為清償被上訴人昱道公司積欠聯邦銀行之債務
    為其對價，非屬無償行為，此與民法第244條第1項規定之要
    件，尤有未合。是上訴人本於民法第242條、第244 條第1項
    之規定，以備位之訴請求撤銷被上訴人間就系爭不動產之買
    賣及所有權移轉之行為，即非有據；則其進而並請求被上訴
    人塗銷上開所有權移轉登記，亦屬無據。
七、綜上所述，上訴人本於民法第87條第1項前段、第242條之規
    定，以先位之訴代位請求確認被上訴人間就系爭不動產之買
    賣及所有權移轉關係不存在，並請求被上訴人塗銷上開所有
    權移轉登記；及本於民法第242條、第244 條第1項之規定，
    以備位之訴請求撤銷被上訴人間就系爭不動產之買賣及所有
    權移轉之行為，並請求被上訴人塗銷上開所有權移轉登記，
    均屬不應准許。從而原審所為上訴人敗訴之判決，於法並無
    不合。上訴論旨指摘原判決不當，求予廢棄改判，為無理由
    ，應予駁回。
八、至兩造其餘之攻擊或防禦方法及未經援用之證據，經本院斟
    酌後，認為均不足以影響本判決之結果，自無逐一詳予論駁
    之必要，併此敘明。
九、據上論結，本件上訴為無理由，依民事訴訟法第463條、 第
    385條第1項前段、第449條第1項、第78條，判決如主文。
中　　華　　民　　國　　94　　年　　2 　　月　　1 　　日
                  民事第六庭審判長法  官  林 鄉 誠
                                  法  官  鄭 威 莉
                                  法  官  梁 玉 芬
正本係照原本作成。
如不服本判決，應於收受送達後二十日內向本院提出上訴書狀，
其未表明上訴理由者，應於提出上訴後二十日內向本院補提理由
書狀（均須按他造當事人之人數附繕本）上訴時應提出委任律師
或具有律師資格之人之委任狀；委任有律師資格者，另應附具律
師資格證書及釋明委任人與受任人有民事訴訟法第四百六十六條
之一第一項但書或第二項（詳附註）所定關係之釋明文書影本。
中　　華　　民　　國　　94　　年　　2 　　月　　3 　　日
　　　　　　　　　　　　　　　　　書記官  常 淑 慧
附註：
民事訴訟法第四百六十六條之一（第一項、第二項）：
對於第二審判決上訴，上訴人應委任律師為訴訟代理人。但上訴
人或其他法定代理人具有律師資格者，不在此限。
上訴人之配偶、三親等內之血親、二親等內之姻親，或上訴人為
法人、中央或地方機關時，其所屬專任人員具有律師資格並經法
院認為適當者，亦得為第三審訴訟代理人。
